【裁判字號】    96,訴,8807
【裁判日期】    970328
【裁判案由】    返還不當得利
【裁判全文】
臺灣臺北地方法院民事判決              96年度訴字第8807號
原      告  乙○○
訴訟代理人  游淑惠律師
複  代理人  郭明松律師
被      告  甲○
                        樓
訴訟代理人  張玲綺律師
            黃捷琳律師
上列當事人間請求返還不當得利事件，本院於民國96年3 月14日
言詞辯論終結，判決如下：
    主      文
原告之訴及假執行之聲請均駁回。
訴訟費用由被告負擔。
    事實及理由
一、按訴狀送達後，原告不得將原訴變更或追加他訴，但擴張或
    減縮應受判決事項之聲明者，不在此限，民事訴訟法第 255
    條第1項第3款定有明文。查原告起訴時請求被告給付新臺幣
    （下同）3,841,319 元及遲延利息，嗣於審理程序中變更聲
    明請求被告給付4,625,994 元及遲延利息，核其所為乃擴張
    應受判決事項之聲明，合於法律規定，應予准許，先此敘明
    。
二、原告起訴主張：
  (一)坐落臺北市○○區○○段4 小段第697、698地號土地（下稱
    系爭土地）原為兩造所共有，持分各為1/2 ，然被告卻長期
    佔據大部分土地搭蓋鐵皮屋出租牟利，經原告訴請分割共有
    物，而由鈞院於民國95年4月10日以94年度訴字第413號民事
    判決分割確定在案，依判決附圖一丙方案所示，被告無權占
    用系爭土地中第697地號達96.38平方公尺（240.29－288÷2
    ＝96.38），占用第698 地號達20.12平方公尺（47.62－55÷
    2＝20.12），且被告亦已自承其以該現狀使用已近30餘年。
    因被告無權占用系爭土地，致使原告就系爭土地無法作充分
    利用，受有無法使用土地之損害，又無權占有他人房地，可
    能獲得相當於租金之利益，為社會通常之觀念，最高法院61
    年臺上字第1695號判例可資參照；且民法第818 條所定各共
    有人按其應有部分，對於共有物之全部有使用收益之權。係
    指各共有人得就共有物全部，於無害他共有人之權利限度內
    ，可按其應有部分行使用益權而言。故共有人如逾越其應有
    部分之範圍使用收益時，即係超越其權利範圍而為使用收益
    ，其所受超過利益，要難謂非不當得利，最高法院亦著有55
    年臺上字第1949號判例可參。據此，原告自得依民法第 179
    條規定，請求被告返還使用土地之不當得利。爰依土地法第
    110條第1項規定，每年租金計算以土地地價8%為準，請求自
    90年4月1日起至95年3月31日為止，5年內按公告地價年息8%
    計算之損害金額。而系爭土地中第697 地號土地90年至92年
    每平方公尺公告地價為103,917 元、93及94年度公告地價為
    85,145元，占用面積96.38平方公尺，故不當得利金額為3,7
    16,730元〔（103,917×0.08×3×96.38）＋（85,145×0.0
    8×2×96.38＝3,716,730 〕。第698地號土地90年至92年每
    平方公尺公告地價為122,900元、93及94年度公告地價為98,
    100元，占用面積20.12平方公尺，故不當得利金額為909,26
    4 元〔（122,900×0.08×3×20.12）＋（98,100×0.08×2
    ×20.12＝909,264〕，上開合計4,625,994元（3,716,730＋
    909,264＝4,625,994）。
  (二)被告雖辯稱原告曾同意其使用系爭土地云云，然其背景係因
    原告向訴外人高陳甘購買系爭土地1/3 持分後，該土地遭被
    告長期占用而無法使用，經多次向被告要求返還土地未果後
    ，原告迫於無奈始與被告簽訂協議書（下稱系爭協議書）。
    而查，系爭協議書之立書人為高陳甘、訴外人吳伙丁及原告
    ，其中吳伙丁並非系爭土地之共有人，僅與被告為事實上夫
    妻關係，其於系爭協議書上既未表明代理之意旨，且訂定協
    議書亦非日常家務代理之範圍，則吳伙丁實無代理被告簽訂
    系爭協議書之權限，被告主張系爭協議書為分管契約，殊屬
    無據。且系爭協議書明白記載「前列土地未經同意，被王凌
    波私人與吳伙丁訂立租約一年半『至六十五年九月卅日為止
    』，現以地主范君要用，請吳君拆屋還地…」，乃要求被告
    於65年9 月30日前先拆除32坪土地交付原告使用，未涉有任
    何分管土地之意，故系爭協議書係針對交付土地之協議，並
    非分管協議，亦因此未約定使用土地之補償金，而系爭協議
    書更未就高陳甘及被告使用範圍加以協議，更足認兩造並無
    分管協議。且縱認系爭協議書具分管性質，亦僅確認高陳甘
    及吳伙丁等人可以占有、使用特定位置，不代表被告得以無
    償使用系爭土地，且該協議書日期充其量亦僅至65年9 月30
    日為止，怎可擴充解釋至無限期無償使用他人土地，而原告
    於簽訂系爭協議書後，因被告遲不履行，原告乃向臺北市政
    府警察局中山分局報請拆除違建，更可證原告確有持續向被
    告催討交還所購買支持分土地。況簽訂系爭協議書時原告持
    分僅1/3，日後原告持分既增加為1/2，則爾後另行購買之1/
    6即不在原協議範圍內，就此部分被告更屬無權占有。
  (三)又被告屢次聲稱其依分管協議實際管領系爭土地已近30年，
    上開占用土地並經測量確定，且其於分割共有物案件中，亦
    主張其係管領使用該判決附圖丙方案所示之位置，如今卻又
    辯稱該判決之附圖並非針對占用系爭土地所為測量，顯係臨
    訟抗辯，不足採信。末查，系爭土地位於行天宮、民權東路
    上，行人、車輛熙來攘往，繁華容景不在話下，原告援引土
    地法110條第1項規定按公告地價計算被告應返還不當得利之
    金額，並無任何違誤，被告抗辯審判實務係以申報地價計算
    ，卻未舉證，自難採信。並聲明：(一)被告應給付原告4,625,
    994 元及自起訴狀繕本送達翌日起至清償日止，按週年利率
    5%計算之利息、(二)願供臺灣銀行可轉讓定存單為擔保，請准
    宣告假執行。
三、被告抗辯：
  (一)被告所有門牌號碼臺北市○○○路○ 段141、143號房屋，及
    原告所有同路段139號房屋（以下統稱系爭房屋），均係自3
    、40年間已建築於系爭土地上之舊違建，原屬高陳甘所有。
    62年間高陳甘與訴外人吳根發、吳根治夫婦、王凌波、被告
    及吳伙丁合夥於上開房屋內經營殯葬事業，63年間因受颱風
    侵襲致房屋受損，由被告等人出資整修，65年間因臺北市政
    府擬拆除上開違建房屋，經房屋所有人高陳甘於65年3月1日
    向臺北市長陳情維持原狀，經批准准予維持原狀。而系爭土
    地之移轉情形如附件所示，嗣至65年間原告因不滿系爭土地
    遭系爭房屋占用，致其無法使用土地，乃與共有人高陳甘及
    被告之事實上配偶吳伙丁協議分管事宜，並於65年7月2日簽
    訂系爭協議書，約定將系爭房屋中約32坪之部分即系爭房屋
    中門牌號碼139 號房屋之位置拆除，將該部分土地歸原告分
    管使用，至於系爭房屋其餘位置即門牌號碼141號、143號房
    屋部分則維持原狀，所坐落土地亦歸由高陳甘與被告分管使
    用，嗣因原告有意保留139 號位置之建物繼續使用，乃與高
    陳甘及被告商議不予拆除該32坪之建物由原告接續使用。嗣
    於68年9月24日被告再取得系爭土地1/3持分，87年11月11日
    高陳甘則將系爭土地1/6 持分移轉登記予原告，至此兩造就
    系爭土地持分各1/2 。而原告雖主張於移轉過程中王凌波並
    不知悉系爭協議書之存在，故其受讓持分應不受系爭協議書
    之拘束，然王凌波從未出面主張不受分管協議拘束，則原告
    此等主張亦屬不可採信。
  (二)按共有人於與其他共有人訂立共有物分割或分管之特約後，
    縱將其應有部分讓與第三人，其分割或分管契約，對於受讓
    人仍繼續存在，最高法院48年臺上字第1065號判例可參。再
    按最高法院48年度臺上字第1065號判例，認為「共有人於與
    其他共有人訂立共有物分割或分管之特約後，縱將其應有部
    分讓與第三人，其分割或分管契約，對於受讓人仍繼續存在
    」，就維持法律秩序之安定性而言，固有其必要，惟應有部
    分之受讓人若不知悉有分管契約，亦無可得而知之情形，受
    讓人仍受讓與人所訂分管契約之拘束，有使善意第三人受不
    測損害之虞，與憲法保障人民財產權之意旨有違，首開判例
    在此範圍內，嗣後應不再援用。至建築物為區分所有，其法
    定空地應如何使用，是否共有共用或共有專用，以及該部分
    讓與之效力如何，應儘速立法加以規範，併此說明，司法院
    大法官第349 號解釋文可參。而系爭土地之全體共有人既已
    於65年7月2日就分管事宜簽訂系爭協議書，約定將系爭房屋
    中約32坪之部分拆除，將拆除部分土地歸原告使用，其餘範
    圍之房屋維持原狀無庸拆除，歸高陳甘及被告繼續經營殯葬
    事業，高陳甘嗣於87年11月11日將系爭土地各1/6 持分移轉
    於原告，身為受讓人之原告既已知悉其前手高陳甘業與其他
    共有人訂立分管特約，同意系爭房屋中141、143號房屋無須
    拆除，得繼續使用系爭土地，該特約對於原告自仍有拘束力
    ，從而被告使用之141號、143號房屋自屬有權占用。況且兩
    造比鄰而居，如原告不同意系爭協議書為分管協議，何以30
    餘年來均相安無事，未提出異議，更可見兩造有默示之分管
    協議，而非僅係為行使其應有部分之權利而簽訂。至於原告
    提出臺北市政府警察局函，固為真實，然縱令原告曾向主管
    機關檢舉、報請拆除系爭141、143號違建，然此僅足證明原
    告對於先前所為之分管協議反悔，而欲促使系爭141、143號
    房屋遭拆除，尚無從據以證明協議書之分管協議不存在。
  (三)按本院48年臺上字第1457號判例謂：土地與房屋為各別之不
    動產，各得單獨為交易之標的，且房屋性質上不能與土地使
    用權分離而存在，亦即使用房屋必須使用該房屋之地基，故
    土地及房屋同屬於一人，而將土地及房屋分開、同時或先後
    出賣，其間雖無地上權設定，然除有特別情事，可解釋為當
    事人之真意，限於賣屋而無基地之使用外，均應推斷土地承
    買人默許房屋承買人繼續使用土地。尋繹其規範之本旨，乃
    側重於房屋所有權與基地利用權一體化之體現，並基於房屋
    既得使用權保護原則之考量，進一步肯認基地使用權不因基
    地物權之嗣後變動而受影響，藉以調和土地與建物之利用關
    係，庶符社會正義之要求。是房屋所有人對土地所有人原已
    取得基地利用權，嗣將土地或房屋出賣因致房地異主時，雖
    與上開判例所稱之「土地及房屋同屬一人」情形未盡相同，
    但就該判例規範之目的及債權物權化之趨勢而言，得否依「
    相類事實，應為相同處理」之法理而為類推適用，自值深究
    ，最高法院91年臺上字第1919號判決可參。而高陳甘於65年
    3月1日以系爭房屋所有權人之身分申請臺北市政府緩拆系爭
    房屋已維持原狀，足證高陳甘同意系爭房屋占有系爭土地。
    則依上開判決意旨並參酌系爭協議書之內容，系爭房屋既於
    65年間經全體共有人同意而取得基地利用權，該基地利用權
    自不因基地物權之嗣後變動而受影響。且原告當時為共有人
    之一，既已簽訂協議書，自不得事後否定先前之同意。從而
    ，本件被告使用系爭土地，並非無法律上之原因，自無不當
    得利可言。
  (四)鈞院94年度訴字第413號判決附圖丙方案，僅為各種不同分
    割方式，並非被告占用面積測量結果，自不可據此計算被告
    占用面積。又平均地權條例第16條規定：「舉辦規定地價或
    重新規定地價時，土地所有權人未於公告期間申報地價者，
    以公告地價百分之八十為其申報地價」，現今審判實務於計
    算相當於租金之損害賠償時，咸係以「申報地價年息」之一
    定比例為計算標準，本件原告以「公告地價年息」計算不當
    得利，亦有未合。
四、兩造不爭執之事項：
  (一)兩造原為系爭土地之共有人，持分各為1/2 ，嗣經本院於95
    年4月10日以94年度訴字第413號民事判決分割確定。
  (二)系爭房屋原為高陳甘所有，坐落於系爭土地上，其中139 號
    房屋為原告所使用、141及143號房屋為被告所使用，而被告
    使用部分業已超過其應有部分。
  (三)原告、高陳甘及吳伙丁曾於65年7月2日簽訂系爭協議書。
五、兩造爭點與本院之判斷：
    原告起訴主張兩造並無分管契約，然被告逾越其應有部分使
    用系爭土地，受有相當於免付租金之不當得利，依民法第17
    9條、土地法第110條等規定，請求被告給付以公告地價年息
    8% 計算5年之租金及遲延利息。被告則辯稱兩造已有分管協
    議，且土地、建物原屬高陳甘所有，嗣後雖分別移轉，但仍
    應認建物有基地使用權，故被告使用系爭土地非無法律上之
    原因，自無不當得利等語。而本件兩造既不爭執被告使用系
    爭土地逾越應有部分，且系爭房屋原始為高陳甘所有，則本
    件爭點即在於被告使用系爭土地是否有法律上之原因，亦即
    兩造是否有分管協議，以及本件是否有最高法院48年臺上字
    第1457號判例之適用。本院判斷如下：
  (一)兩造並不爭執系爭協議書係由原告、高陳甘及吳伙丁於65年
    7月2日所簽訂，而原告雖不否認確曾簽訂系爭協議書，但辯
    稱吳伙丁並非當時土地之共有人，亦未表明代理被告締約之
    意旨，自無權代理被告訂立協議書云云。經查系爭土地於65
    年7月間之共有人為兩造及高陳甘，此有臺北市土地登記簿1
    份在卷足參（本院卷第19頁至第34頁）。次查，被告與吳伙
    丁育有子女共5 人，且於吳伙丁死亡所發訃文中，列名為「
    壽妻」，此有戶籍謄本與被告所提出之訃文在卷可稽（本院
    卷第60頁至第70頁），原告對上開訃文之真正並不爭執，自
    堪信為真；另依證人即向被告承租系爭房屋中143 號房屋之
    丙○○亦證稱吳伙丁是被告的先生；並參酌原告自陳已認識
    原告數十年，與被告比鄰而居等情，對此自不可能毫無所悉
    ，是以，被告主張吳伙丁與被告具有事實上夫妻關係，應堪
    採信。按代理人雖未以本人名義或明示以本人名義為法律行
    為，惟實際上有代理本人之意思，且為相對人所明知或可得
    而知者，自仍應對本人發生代理之效力，此即所謂之「隱名
    代理」，最高法院92年臺上字第1064號判決可資參酌。查系
    爭協議書雖由吳伙丁簽署，且未以被告本人名義或明示以被
    告本人名義為法律行為，惟被告與吳伙丁既有事實上夫妻關
    係，而原告與被告相識且比鄰而居數十年，衡諸常情當已知
    悉吳伙丁雖與被告並無婚姻關係，但為被告事實上之配偶，
    而以代理人之身分代理被告簽署系爭協議書，則被告辯稱吳
    伙丁係以被告代理人身分簽署系爭協議書等情，核與常情無
    悖，尚可採信。從而，系爭協議書係由原告、高陳甘以及吳
    伙丁代理被告所簽署，足認被告抗辯兩造曾簽訂系爭協議書
    為真。
  (二)系爭協議書記載：「立協議書人吳伙丁、高陳甘、乙○○等
    三人其協議為左：(一)乙○○君前向高陳甘女士所購之土地一
    塊地號下埤頭段594-15、26兩筆土地，持分1/3 ，計面積卅
    二坪玖。(二)前列土地未經同意被王凌波私下與吳伙丁君訂租
    約壹年半（至六十五年九月卅日止），現以地主范君要用請
    吳君拆屋返還土地，以靠民權東路馬路邊為起點，吳君自願
    於民國六十五年九月卅日以前自行拆除，卅二坪玖（其中除
    走廊土地詳細面積另測量）全部拆還，無任何條件（但以後
    改建時另行協議）。(三)如違約不履行，范君可自行雇工拆除
    ，吳君不得異議並放棄抗辯權。」依此協議內容，系爭土地
    當時之共有人已針對系爭土地之使用方式達成協議，以靠民
    權東路馬路邊為起點32.9坪全部拆還原告，至於其他部分，
    系爭協議書雖未明確記載，但應可推知共有人係同意由被告
    及高陳甘維持共同使用之狀態。原告雖主張系爭協議書並非
    分管協議云云，惟所謂分管協議，係指共有人就共有物之使
    用、管理方法所為之契約，其目的在於確定各共有人就共有
    物分別之使用、管理方法與範圍，並促進共有物之利用。而
    系爭協議書既已約定原告所使用之範圍為「靠民權東路馬路
    邊為起點32.9坪」，乃就共有物之特定範圍協議由原告管理
    、使用，並排除其他共有人之使用、管理，核其性質自與所
    謂分管協議無異，縱使該協議書未冠以分管協議之名稱，亦
    無礙其為分管協議之實質內涵。從而，被告辯稱兩造已於65
    年7月2日簽訂分管協議，洵堪認定。
  (三)而系爭土地所有權雖於65年之後迭有轉讓，惟迄至本院95年
    4月10日以94年度訴字第413號民事判決分割系爭土地為止，
    兩造於系爭土地之應有部分固有增減，然均為系爭土地之共
    有人，是其既仍維持共有人之身分，即無所謂分管契約對應
    有部分繼受人是否生效之問題，而與最高法院48年臺上字第
    1457號判例無關，惟仍應受系爭協議書之拘束。原告主張系
    爭土地因所有權更迭而不受拘束云云，並無法律依據，難以
    採信。至其主張系爭協議書效力僅至65年9 月30日云云，業
    為被告所否認，且系爭協議書係約定吳伙丁拆除之期限，顯
    非兩造對於系爭協議書有任何效期之約定，所為主張，亦不
    足採。
  (四)從而，兩造既不爭執被告使用系爭土地之範圍，即為系爭協
    議書上劃歸被告及高陳甘使用之範圍，並未侵犯原告依該協
    議書所得管領之範圍，則被告所有之臺北市○○○路○段141
    、143 號房屋坐落於系爭土地上之範圍，既與系爭分管協議
    書劃歸其使用之範圍相符，並未逾越分管內容，則其使用系
    爭土地，即有法律上之原因。
  (五)綜上所述，被告使用系爭土地係依據系爭協議書所為，非無
    法律上之原因，是原告主張被告使用系爭土地逾越其應有部
    分而無法律上之原因，顯與事實不符，難認有據。其依民法
    第179條規定請求被告給付4,625,994元及自起訴狀繕本送達
    翌日起至清償日止，按週年利率5%計算之利息，為無理由，
    應予駁回。其訴既經駁回，假執行之聲請亦失所附麗，應併
    予駁回。
六、本件事證已臻明確，兩造其餘攻擊防禦方法及未經本院援用
    之證據，核與判決之結果不生影響，爰不予逐一論駁，併此
    敘明。
據上論結，本件原告之訴為無理由，依民事訴訟法第78條，判決
如主文。
中    華    民    國    97    年    3     月    28    日
                  民事第四庭    法  官  余明賢
以上正本係照原本作成
如對本判決上訴，須於判決送達後20日內向本院提出上訴狀
中    華    民    國    97    年    3     月    28    日
                                書記官  楊勝欽


司法院資訊處製作；財團法人民間司法改革基金會備份。
